【裁判字號】    89,上易,4130
【裁判日期】    900411
【裁判案由】    背信
【裁判全文】
臺灣高等法院刑事判決                          八十九年度上易字第四一三號
    上  訴  人  臺灣臺北地方法院檢察署檢察官
    被      告  丁○○
    選任辯護人  鄭惠蓉律師
    被      告  丙○○
                甲○○
    右二人共同
    選任辯護人  黃冠豪律師
                蕭壬宏律師
                王百合律師
右上訴人因被告背信案件，不服臺灣台北地方法院八十九年度易字第四七二號，中華
民國八十九年九月八日第一審判決（起訴案號：臺灣台北地方法院檢察署八十八年度
偵續字第二四九號）提起上訴，本院判決如左：
    主文
上訴駁回。
    理  由
一、公訴意旨略以：如附件。
二、按犯罪事實應依證據認定之，無證據不得推定其犯罪事實，又不能證明被告犯罪
    者，應諭知無罪之判決，刑事訴訟法第一百五十四條、第三百零一條第一項分別
    定有明文。又認定犯罪事實應憑積極證據，倘積極證據不足以為不利於被告事實
    之認定時，即應為有利被告之認定，更不必有何有利之證據；且認定事實所憑之
    證據，其為訴訟上之證明，須達於通常一般人均不致有所懷疑，而得確信其為事
    實之程度者，始得據為有罪之認定，倘其證明尚未達到此一程度，而有合理之懷
    疑存在時，尚難為有罪之認定基礎，茲有最高法院三十年上字第八一六號、七十
    六年台上字第四九八六號判例參照。查刑法第三百四十二條背信罪，以有取得不
    法利益或損害本人利益之意圖為必要，若無此意圖，即屬缺乏意思要件，縱有違
    背任務行為，並致生損害於本人之財產或其他利益，亦難律以本條之罪，此觀最
    高法院三十年上字第一二一０號判例自明。
三、訊據被告丁○○、丙○○、甲○○均堅詞否認有何背信之情事，丁○○辯稱：伊
    雖為當時京華期貨股份有限公司（下簡稱京華期貨公司）之董事長，但均授權予
    專業經理人（即被告丙○○處理），對本案並不清楚；伊對於本案期貨交易受託
    契約之招攬、簽約、砍單及事後協調等情事，均不知情，此觀告訴人乙○○在偵
    查中之陳述及證人何金裕、陳克莊之證言自明，自無故意以背信之方法損及客戶
    利益之理；若伊有何不法意圖，為何不於告訴人帳戶中尚有九萬美元或十一萬美
    元時砍單，竟等到告訴人乙○○只剩二萬餘元砍單？公訴人指訴伊明知有白天砍
    單約定而故意隱匿，致證人陳克莊在「行情不利」告訴人乙○○時砍單，既非事
    實，且論理前後矛盾等語。被告丙○○、甲○○則辯稱：雖京華公司與告訴人乙○○間之受託買賣契約內有「白天不砍單」之約定，然因交易員陳克莊未知雙方
    有此約定，致發生本件誤平倉之情事，彼等均無背信之主觀意圖，造成告訴人乙○○之損失，僅為民事上違約損害賠償之問題；又因法令及契約規定，委託人委
    託買賣期貨，均需繳納一定金額之保證金，而在交易過程中若發生虧損，致維持
    保證金不足時，客戶需於受通知後二十四小時內負責補足保證金，否則為防免虧
    損進一步擴大，損及期貨商之利益，期貨商得以逕予平倉砍單，故起訴書僅以告
    訴人因交易而發生虧損，並由交易員將之規定處理之事實，即認伊有損害告訴人
    之意圖，非屬的論，倘果真如此，彼等何需於砍單後與告訴人召開協調會？可見
    渠等並無背信之客觀行為；更何況，砍單之行為係出於告訴人錯誤判斷所致，告
    訴人之損失完全係市場因素，非其行為所致等語。
四、公訴人認被告丁○○、丙○○、甲○○共同犯有刑法第三百四十二條第一項背信
    之罪嫌，無非係以證人何金裕之證詞認定京華公司與告訴人乙○○之契約有「白
    天不砍倉」之特別約定，而簽約時被告丙○○、甲○○既然在場，當熟知該項約
    定，竟故意不告知證人陳克莊該項約定；並以被告丁○○、丙○○、甲○○自承
    砍單之後未予補救，而推論被告有背信之故意等為其主要論據。然查：
（一）經查告訴人乙○○與京華公司間之受託契約書內所附之「風險預告書」中第一
      條末尾載有「美盤期貨單（美盤期貨倉位）不得在白天砍單平倉」之約定，該
      契約簽訂時，被告丙○○、甲○○及證人何金裕均在現場，彼等對「白天不砍
      單平倉」已有合致意思表示並作為特別約定等情，被告丙○○、甲○○俱認實
      在，核與證人何金裕於偵查及原審審理時之證述，及告訴人乙○○之指述相符
      （被告丙○○、甲○○部分，詳見原審八十九年六月二日訊問筆錄，被告丙○○、甲○○供稱記得有這樣的約定，但後來忘記了；證人何金裕之部分，見偵
      卷第一九三頁背面倒數第二行及原審八十九年七月十八日訊問筆錄），復有該
      受託契約書及風險預告書在卷可參（見偵續卷第六一至六五頁）。足徵，京華
      公司與告訴人乙○○就期貨買賣受託契約書內確有白天不砍單平倉之特約，應
      足認定。而被告丁○○、丙○○、甲○○及告訴人乙○○對於「京華公司之營
      業員，即證人陳克莊，於八十四年三月六日上午京華公司上班之前，以告訴人
      乙○○保證金專戶之保證金不足為由砍單平倉」之事實亦均認實在，核與證人
      陳克莊到庭證述相符（見原審八十九年六月二日訊問筆錄），則該項事實亦足
      認定。然公訴人於起訴書中認「京華公司由不知情員工陳克莊（業已由公訴人
      於八十八年十二月三十一日以八十八年度偵續字第二四九號不起訴處分書予以
      不起訴處分），以日圓價格急劇上揚為由，未經取得乙○○同意，欲於白天砍
      單，並向上級陳報，詎丁○○、丙○○、甲○○共同意圖損害乙○○之利益，
      明知與乙○○有此約定，竟故意隱暱，不予告知，陳克莊不知有此約定而逕行
    砍單」云云，然未見其說明何以認定被告丁○○、丙○○、甲○○故意隱暱白
      天不砍單之原因及證據。經原審傳喚證人陳克莊結證稱：「是八十四年二月二
      十八日交接（接告訴人乙○○的案子），砍單是三月六日。（砍單有無任何人
      指示你砍單？）我沒有受到任何人的指示，是我自己決定砍單。（被告丙○○
      是何時知道？）砍單當天上午與下午之間知道的。（被告甲○○是何時知道？
      ）他是上午知道的，在我砍單之後沒有隔很久，我砍單的時間很早，在上班之
      前，武（健群）來上班就知道（公司幾點上班？）約八、九點。（被告丁○○
      何時知道砍單？）我不清楚。（吳曉佩是何人）當時交易室的交易員．．．本
      件是吳曉佩發現乙○○的戶頭有狀況通知我，請我處理．．．（關於告訴人客
      戶資料，是何人交給你？）沒有人交給我，依照公司制度我被動去接告訴人的
      案子。（是否有取得乙○○的資料？）他的帳單會送到我那裡，以前的資料及
      契約書，我都沒有看到。（砍單時不知道有白天不砍單的特約否？）是的。．
      ．．我們在從事時，不會特別調客戶的資料。（砍單以後是否有與張美容（按
      ：即告訴人之配偶）聯絡？）砍單以前我曾打電話找徐先生，他不方便接電話
      ，是他太太張美容接的，我跟張講，徐先生的戶頭可能要砍，我只記得張美容
      跟我說他會跟徐講，其他的記不清楚，在我砍單後沒有多久，徐先生就打電話
      來，說你們答應過我不能砍我的單子，我電話掛掉以後去翻合約。．．．（為
      何看了合約後，還不處理？）我調合約後有給甲○○看，甲○○與丙○○一起
      開會，最後結論請甲○○與乙○○談談看（被告丁○○何時知道？）我不知道
      ，她沒有對我有任何指示，平常都是丙○○在負責。（本件有權決定砍單否？
      ）可以。」等語（見原審八十九年六月二日訊問筆錄），被告丁○○、丙○○
      、甲○○及告訴人乙○○對證人陳克莊之證言俱認實在（見原審八十九年八月
      二十九日審理筆錄），證人陳克莊之證言，堪以採信。由證人陳克莊之證言可
      知，證人陳克莊於八十四年二月二十八日因另一證人何金裕離職後，被動地接
      告訴人乙○○之案子（即取得告訴人之帳單後，予以後續處理），尚無何業務
      交接程序。證人何金裕雖到庭證稱：「（移交時有無跟你主管講？）主管甲○○原本就知道（白天不砍單），我離職時有口頭跟他提到這件事。我有把業務
      狀況報告給甲○○」等語（見原審八十九年七月十八日訊問筆錄），雖被告甲○○否認其證言之真正，然無論證人何金裕將關於告訴人乙○○之業務轉交於
      證人陳克莊與否，均尚無積極證據足以證明被告丁○○、丙○○、甲○○有何
      積極之行為指示證人陳克莊為砍單之行為。縱使被告甲○○未告知證人陳克莊
      有「白天不砍單」之特約，然而，證人陳克莊已明白證述伊之所以會砍單之原
      因，係京華公司之職員吳曉佩告知伊告訴人乙○○保證金帳戶內之保證金不足
      ，方依其權責決定砍單，事後方向被告甲○○、丙○○報告，顯見係京華公司
      內部本身之行政管理不周，對客戶之資料未予妥善瞭解認知之故，尚非被告丁○○、丙○○、甲○○對之有何指示，或故意隱暱白天不砍單之特約；況一般
      期貨交易公司之客戶眾多，被告丁○○、丙○○、甲○○身為公司高階主管，
      非定對所有客戶資料瞭若指掌（此應為個別業務員或營業員之工作），遍查全
      卷，並無任何證據足資認定被告丁○○、丙○○、甲○○有故意隱瞞「白天不
      砍單」之特約，並有「故意以砍單之方式」損害告訴人乙○○之意圖。而告訴
      人乙○○之保證金帳戶總市值於八十四年三月三日（星期五）已低於維持保證
      金數額，經京華公司於當日發函通知告訴人乙○○追繳保證金，有京華公司之
      追繳保證金通知書在卷可參（附偵續卷第二四九號第九二頁），倘若被告甲○○有意故意隱瞞交易條件而使不知情之陳克莊砍單，為何該時保證金已有不足
      ，卻尚無砍單動作？為何直至八十四年三月六日上午始為之？為何單以「陳克
      莊不知情砍單」之事實，即得以之為情況推論事實之基礎，進而推論被告丁○○、丙○○、甲○○有故意隱暱之事實？似乎論理上誠有疑問。綜上論述，證
      人陳克莊既在不知情之情況下，依公司授權範圍內砍單，最多亦僅能論被告甲○○因未將告訴人乙○○之契約調出移交予證人陳克莊，致陳克莊不明有此特
      約而砍單，故造成告訴人乙○○受有損失之結果間，有過失之行為，尚難認有
      何故意或意圖背信之行為；況告訴人乙○○曾以京華公司違約請求該公司民事
      賠償，而依原審八十七年度訴字第一五二二號民事判決、本院八十八年度上字
      第四六九號民事判決中，均認定京華公司處理事務有過失（見原審前開民事判
      決第二五頁背面倒數第四行謂「．．．是認被告（按：京華公司）處理委任事
      務應有過失」；本院前開民事判決第一二頁第九行謂「．．．繳保證金期限既
      未屆滿，上訴人（按：京華公司）即於白天逕行砍單，依約自有未合，其砍單
      顯係出於上訴人自己之違失．．．」），業經原審調閱前開民事卷宗審認屬實
      ，告訴人以民事判決認定京華公司應負損害賠償責任，作為推論本件被告有背
      信之故意或意圖，委無可採。則被告丁○○、丙○○、甲○○既非故意損害告
      訴人之利益，自不符合背信罪之主觀構成要件。
（二）告訴人乙○○稱京華公司委託美商愛德蒙期貨商向芝加哥商品交易所下單，並
      不知客戶為告訴人，實務上應可以錯帳之方式補救云云，然而被告丁○○、丙○○、甲○○因過失而導致告訴人乙○○之財產受有損害，僅願依本院民事確
      定判決結果返還告訴人砍單前一天保證金餘額二萬多元美金，認被告要求返還
      十一萬多元美金實不合理，雙方認知迭有差距，但此純屬京華公司違約造成損
      害後如何補償之民事糾葛，要難以被告事後認無法以「錯帳」方式補救告訴人
      乙○○所生之損害，遽認被告丁○○、丙○○、甲○○有背信之故意及意圖。
五、綜上所述，並無其他積極證據足資證明被告等涉有背信之犯行，揆諸前揭說明，
    自屬不能證明被告犯罪。原審經詳察，以不能證明被告犯罪，而為其無罪之諭知
    ，核無違誤。公訴人循告訴人之請求提起上訴，指摘原判決不當，非有理由，應
    予駁回。至告訴人另指訴被告涉有詐欺罪嫌乙節，並未經檢察官提起公訴，本院
    自不得併予審究，附此敘明。
據上論斷，應依刑事訴訟法第三百六十八條，判決如主文。
本案經檢察沈世箴官到庭執行職務。
中      華      民      國      九十    年    四    月      十一        日
                              臺灣高等法院刑事第二十一庭
                                  審判長法  官  葉  騰  瑞
                                        法  官  江  國  華
                                        法  官  莊  明  彰
右正本證明與原本無異。
不得上訴。
                                        書記官  廖  嫣  雯
中      華      民      國      九十    年    四    月      十二        日


司法院資訊處製作；財團法人民間司法改革基金會備份。
